臺灣高雄地方法院刑事判決　　　　　　　96年度訴字第2426號
公　訴　人　臺灣高雄地方法院檢察署檢察官
被　　　告　甲○○
指定辯護人　本院公設辯護人丁○○
上列被告因強盜等案件，經檢察官提起公訴（96年度偵字第7274
號），本院判決如下：
    主  文
甲○○共同犯攜帶兇器搶奪未遂罪，處有期徒刑壹年陸月，減為
有期徒刑玖月。扣案之「三十八度金門高梁酒」壹瓶（未開封，
內有酒液陸佰毫升），沒收之。
    事  實
一、甲○○於民國95年1 月13日凌晨1 時10分許，騎乘機車搭載
    丙○○，途經位於高雄市○○區○○路166 號旁之「竹籬笆
    海產店」，2 人因見該店負責人乙○○坐在該店大門外椅子
    上撥打行動電話，並將所有之黑色長型皮夾（內有現金約新
    臺幣8,800 元、國民身分證等物）打開置於桌上，見有機可
    趁，竟共同基於意圖為自己不法所有之犯意聯絡，由甲○○
    將機車緩慢行駛至海產店大門外側前方暫停，並在機車上等
    候接應，由丙○○手持先前自附近超商購得之客觀上可供作
    兇器使用，尚未開瓶盛滿酒液600 毫升之玻璃瓶裝「三十八
    度金門高梁酒」1 瓶，下車接近至乙○○前方，並趁乙○○
    撥打行動電話不及防備之際，公然下手搶奪乙○○置於桌上
    之上揭黑色長型皮夾，乙○○見狀隨即抓住丙○○之手並大
    聲嚇阻，詎丙○○見狀，單獨基於脫免逮捕及傷害之犯意，
    當場以手持之上開高粱酒瓶揮擊乙○○之頭部左側，而對乙○○施以強暴，致乙○○感到暈眩便鬆手並以左手抵擋攻擊
    ，丙○○遂掙脫並逃往甲○○等候接應之機車處，甲○○坐
    在機車上並稱「快點、快點，拿了就走」，嗣乙○○從後追
    趕、抱住丙○○，並與丙○○發生扭打，其間黑色皮包掉落
    地面，致丙○○及甲○○未能順利得手皮包（按丙○○涉犯
    加重準強盜未遂部分，下稱「前案」，業經本院於95年8 月
    2 日，以95年度訴字第595 號判處有期徒刑5 年6 月確定，
    現執行中）；斯時坐於機車上之甲○○，見乙○○在旁抱住
    丙○○，為求丙○○脫身，竟當場以腳踹踢乙○○身體，復
    見乙○○之妻吳玲珠向隔壁店家尋求協助，前來圍捕者眾，
    甲○○遂置丙○○於不顧，先行騎車逃離現場。嗣丙○○遭
    乙○○等人合力制伏，警方亦獲報到場，當場扣得乙○○所
    有之皮夾、丙○○所有之上揭高梁酒瓶1 瓶。乙○○則因遭
    丙○○持酒瓶毆擊頭臉部，而受有頭部外傷合併眩暈、左顳
    側頭皮挫傷之傷害，又因在追捕丙○○之過程中與丙○○發
    生扭打，並遭甲○○以腳踹踢，而受有左膝約2 公分乘以2
    公分之擦傷、「右手肘約4 公分乘以2 公分之擦傷」等傷害
    （甲○○傷害乙○○部分，並未提出告訴）。
二、案經台灣高雄地方法院檢察署檢察官自動簽分偵查起訴。
    理  由
壹、程序方面：
一、關於證人乙○○於偵查中向檢察官所為陳述之證據能力：
　　按被告以外之人於偵查中向檢察官所為陳述，除顯有不可信
  　之情況者外，得為證據，刑事訴訟法第159 條之1 第2 項定
    有明文。經查：證人即被害人乙○○於偵查中已向檢察官證
    述於上開時、地，有看見被告甲○○騎車載送丙○○，並與
    丙○○扭打之經過，此部分亦為被告所肯認，且證人陳述於
    偵查中均經全程錄影，被告亦未釋明證人二人於偵查中之證
    述，有何顯有不可信之情況，本院審酌證人於偵查中證述時
    之外部附隨之環　境或條件，即其當時陳述時之偵查筆錄製
　　作之原因、過程及其功能等加以觀察其信用性，並無顯不可
　  信之情況（最高法院96年台上字第3070、5559號判決參照）
    ，且其後於審判中並經被告進行詰問，亦給予被告對質之機
    會，應認具有證據能力。
二、關於證人乙○○警詢筆錄之證據能力：
(一)按被告以外之人於檢察事務官、司法警察官或司法警察調查
    中所為之陳述，與審判中不符時，其先前之陳述具有較可信
    之特別情況，且為證明犯罪事實存否所必要者，得為證據，
    刑事訴訟法第159 條之2 定有明文。此「先前之陳述（即在
    司法警察官調查中之陳述）具有較可信之特別情況」，即指
    「相對特信性」，原則上應以供述時之「外部情況」為基準
    加以判斷，具體標準包括：警詢中被告是否曾與供述人相互
    對質，或曾將供述內容令被告核對，或是否由於時間久隔，
    使供述者記憶減弱、變化或喪失；或是否因供述者與被告之
    身分、經濟或其他方面具有特殊關係，使供述者有意識地迴
    避不利被告之供述，或有故意陳述虛構事實，或與被告通謀
    ，因而產生與警詢筆錄供述相反之現象。此外亦可就供述者
    之供述內容是否合理、是否連續而具體明確等節互為參照，
    作為推測外部情況是否較為可信之依據。
(二)關於被害人乙○○遭被告搶奪皮包之經過，乙○○於警詢中
    陳稱：「於本（13）日約1 時10分許我坐在我經營的竹籬笆
    海產店餐桌椅子上打電話，這時突然有兩名男子騎一部黑色
    機車在我前面停下來，然後坐在後座的男子（丙○○）就跳
    下車，手拿高粱酒瓶走到我前面然後伸手搶走我放在身旁桌
    上的皮夾，我第一反應就是抓住歹徒搶我皮夾的手說你幹什
    麼，這時候歹徒的右手拿著高粱酒瓶就從我頭部打下，而我
    用左手去擋，然後我們就發生扭打」等語（見警卷95年1 月
    13日警詢筆錄），證人於警詢證稱係被告係先伸手搶奪乙○○置於桌上之皮包，嗣因乙○○阻攔，被告再持高粱酒瓶毆
    擊乙○○。然證人乙○○就被告丙○○所涉前案於本院審判
    中另稱：「我坐在外面的桌子，我在打電話，一名不知名的
    人騎機車載被告（丙○○）過去，又回轉回來，我皮包放在
    桌上，被告進入拿帶的酒瓶打我，我用手擋，被告又伸手拿
    我皮包，我再用手抓住他，我就與被告發生扭打，被告就跑
    給我追。另一個人就騎機車跑掉」等語（見前案卷95年6 月
    28日審判筆錄第3 頁）；嗣於本院審判中改稱：「當時皮夾
    放在桌上，我在打電話，丙○○拿我皮夾時我壓住他的手問
    他做什麼，他就跑，皮夾就掉在店門口」等語（見本院96年
    8 月15日審判筆錄第13頁）；證人即被害人乙○○就其皮包
    如何遭搶及遭被告持酒瓶毆擊之先後順序，於警詢中所述及
    與本院審判中之先後證詞確有實質不同之處。而被告甲○○
    不同意證人乙○○之警詢筆錄作為本院認定事實之證據，是
    依前揭規定，乙○○此部分之警詢筆錄是否有證據能力，即
    必須視伊於警詢中之陳述是否具有較可信之特別狀況，及是
    否為證明被告犯罪事實存否所必要者以為斷。
(三)經查，依乙○○警詢筆錄內容，已就其如何遭搶、遭毆打之
    順序及經過為始末連續陳述，而非一問一答，亦無任何為警
    誘導之情形，就其所陳之被害經過，亦相當具體、明確且逼
    真。且丙○○於案發當日（95年1 月13日）上午7 時左右接
    受警詢調查時，員警亦將乙○○所述上揭被害經過告知被告
    ，並聽取紀錄丙○○意見，此觀丙○○警詢筆錄甚明（見警
    卷第5 頁），應能擔保乙○○警詢陳述之外部情況。再者，
    乙○○之警詢筆錄係在95年1 月13日上午6 時3 分起製作，
    據案發時間即當日凌晨1 時10分許不過5 小時，時間尚短，
    相較於乙○○嗣後於本院審判中之證述，記憶應更為清晰明
    確。顯見就乙○○警詢筆錄製作時之客觀外部情形而言，較
    諸其於本院審判中之證述，確具有較可信之特別情況。而乙○○警詢中所述內容，確為證明被告甲○○是否構成搶奪一
    事所必要。是依上揭刑事訴訟法第159 條之2 之規定，乙○○之警詢筆錄自有證據能力。
三、本案卷附乙○○之高雄市立聯合醫院診斷證明書1 紙，係被
    告以外之人於審判外之書面陳述。本件公訴人及被告就上開
    書面陳述，均同意作為證據，本院審酌前開書面陳述作成時
    之情況均屬正常，且與本案相關之待證事實具有關連性，認
    適當作為證據，依刑事訴訟法第159 條之5 第1 項之規定，
    認上開陳述具有證據能力。
貳、認定事實所憑之證據：
一、訊據被告甲○○固坦承有於前開時、地騎車載送丙○○之事
    實，惟矢口否認有何共同搶奪犯行，並辯稱當天晚上丙○○
　　打電話叫伊到海產店旁邊載他，丙○○有先上車，叫伊將機
　  車騎到海產店前面，停車在旁邊等他，伊在停車處可以看到
    店內，距離被害人約7 公尺左右，有看到丙○○與乙○○打
　　起來，伊沒有下車也沒有用腳踹乙○○身體，只待一會就騎
　  車走了云云。經查：
(一)證人即被害人乙○○於前案審判中證稱：伊是「竹籬笆海產
    店」之老闆，與丙○○素不相識，案發當時伊坐在店門口的
    桌子，伊太太吳玲珠和伊坐在同一桌右側，伊將皮包內的電
    話簿拿出來，正在撥打電話，並把皮包打開立放在桌上，皮
    包內有8,800 多元，突然看到一名男子騎黑色機車載丙○○
    騎過去，又回轉回來，丙○○就下車過來，隨即拿自己帶的
    酒瓶打我的頭臉部左側，伊被打的感覺頭腦昏沉，就用手抵
    擋攻擊，丙○○便伸手將我皮包拿走，伊隨即抓住丙○○的
    手，但丙○○掙脫要跑上車，伊在後面追並跟丙○○發生扭
    打，皮包便掉落地上，丙○○被伊抓住後又掙脫要跑回車上
    ，又再被我抓下來，前後共三次，騎機車在旁接應的人便說
    「快點，快點，拿了就走」，並用腳踹踢我，當時我太太吳
    玲珠隨即至旁邊「古早人理容院」找人出來幫忙，騎機車的
    人看到來人很多，就自己騎車逃離現場，丙○○則被我們制
    伏等語（見前案卷95年6 月28日審判筆錄）；於檢察官偵查
    中亦證稱：「（被告如何搶你的皮夾？）答：我看到他二人
    騎機車過去，我們互看，他就騎機車轉回來，他（指丙○○
    ）拿酒瓶，伸手拿我的皮包，已拿到手裡，我就捉他的手，
    他先打我，我們二人扭打，他還跑給我追」等語（見偵卷第
    57頁）。參諸在現場確有扣得乙○○所有黑色長型皮夾1只
    ，顯見乙○○當時確有受到被告持酒瓶毆擊，並遭搶奪置放
    於桌上之皮包等被害事實。而依乙○○上揭證述，伊係先遭
    被告持酒瓶猛力毆擊頭部，之後才遭被告搶奪皮包。就此被
    害順序，乙○○於警詢中係稱：「．．．突然有兩名男子騎
    一部黑色機車在我前面停下來，然後坐在後座的男子就跳下
    車，手拿高粱酒瓶走到我前面然後伸手搶走我放在身旁桌上
    的皮夾，我第一反應就是抓住歹徒搶我皮夾的手說你幹什麼
    ，這時候歹徒的右手拿著高粱酒瓶就從我頭部打下，而我用
    左手去擋，然後我們就發生扭打」等語（警卷第10頁），即
    乙○○係先遭被告突然搶奪皮包，嗣經嚇阻始遭被告持酒瓶
    毆擊頭部。可見證人乙○○於本院審判中、檢察官偵查中及
    警詢時，關於被害經過及順序之陳述內容確有不一。然證人
    之陳述有部分前後不符，或相互間有所歧異時，究竟何者為
    可採，法院仍得本其自由心證予以斟酌，非謂一有不符或矛
    盾，即應認其全部均為不可採信；尤其關於行為動機、手段
    及結果等細節方面，告訴人之指陳，難免故予誇大，證人之
    證詞，有時亦有予渲染之可能；然其基本事實之陳述，若果
    與真實性無礙時，則仍非不得予以採信（最高法院74年台上
    字第1599號判例參照）。是本件關於遭毆打、遭搶奪財物孰
    先孰後之過程究係為何？經查：乙○○之警詢筆錄係於95年
    1 月13日早上6 時3 分起開始製作，距離案發時（即當日凌
    晨1 時10分許）不過5 小時，相較於其在本院審判程序之證
    述，警詢時之記憶自較為明確，應較為可信。且衡諸一般經
    驗，倘遇他人持酒瓶猛力毆擊頭臉部，雖不必然當場昏厥，
    亦當立即感到昏眩及疼痛，當下應會喪失反擊能力。此時倘
    該他人再趁隙迅速搶走皮包，被害人自無力反抗。足見乙○○於前案證稱係先遭丙○○持酒瓶重毆頭部，隨即發現丙○○搶劫其皮包並予出手嚇止，顯然與上情相違，相較之下，
    丙○○應係先趁乙○○撥打電話不注意之際，趁機迅速搶走
    置於桌上之皮包，乙○○見狀隨即嚇止，丙○○始持酒瓶毆
    即乙○○之頭臉部，應較為合理且符合經驗法則。至乙○○
    於前案審判中就案發經過為此相反之證述，應係因案發突然
    ，當場受到驚嚇，且距今時間已久，故對被告搶劫皮包、伸
    手嚇止、被告持酒瓶毆擊頭部等連續情節之記憶，先後順序
    已然混淆，有以致之，而乙○○與丙○○毫不認識，亦分別
    據丙○○及乙○○當庭陳述明確，顯見乙○○應無惡意誣陷
    丙○○之動機，況乙○○亦能就當日何人以何交通工具搭載
    丙○○至現場接應把風及其情節，為相當具體明確逼真之陳
    述（詳下述），應非故意捏造，是乙○○就整體被害事實之
    證述，憑信性應高，縱就案發經過之順序前後陳述不一，亦
    不影響乙○○證言之可信性。且證人即被害人乙○○之妻吳
    玲珠亦到庭證稱：案發當時我與我先生乙○○坐在門口第一
    桌的位置上，乙○○先從皮包內拿出電話簿並撥打電話，後
    來就有人騎機車慢慢靠近我們店裡，後面坐的人拿一瓶酒跳
    下來，我以為是客人，便回頭準備拿菜單給他點菜，之後便
    聽到乙○○說「你在幹嘛」，我回頭就看到他們二人在門口
    地上扭打，我因為很緊張，沒有注意到皮包所在位置，便馬
    上跑去隔壁的理髮店找人幫忙並打電話報警，當時騎機車之
    男子還在現場，後來被告就跑到理容院附近，在該處又與乙○○發生扭打，後來轉彎後我就沒看到了；案發當時我因為
    被對著乙○○，所以沒看到被告手上有無拿著乙○○的皮包
    等語（見前案卷95年6 月28日審判筆錄），即吳玲珠確有見
    到其夫乙○○撥打電話，嗣聽聞乙○○大聲嚇斥「你在幹麼
    」，轉頭即見乙○○與被告扭打，另有一名騎機車之男子在
    現場等候被告之事實，此亦核與證人乙○○證稱遭被告毆打
    、搶奪皮包之被害事實大致相符。此外，參諸扣案之未開封
    、裝有酒液之「三十八度金門高梁酒」酒瓶1 只，及警卷所
    附乙○○之高雄市立聯合醫院診斷證明書，上載：乙○○受
    有「頭部外傷合併眩暈」、「左顳側頭皮挫傷」、「左膝約
    2 公分乘以2 公分之擦傷」、「右手肘約4 公分乘以2 公分
    之擦傷」等情，均與乙○○證稱遭丙○○持酒瓶毆擊頭臉部
    、嗣並互相扭打之事實相一致。綜上，足見本案之案發經過
    為：丙○○搭乘甲○○騎乘之機車至案發現場（被告甲○○
    為本案共同涉犯搶奪部份詳下述），由甲○○停留在外接應
    等候，丙○○則持酒瓶接近當時坐於店外之乙○○，並趁乙○○不及防護之際，猛然搶奪其所有置於桌上之皮包一只，
    但乙○○立即嚇止，並出手捉住丙○○，丙○○則以酒瓶毆
    擊乙○○之頭部左側並欲逃脫現場，但仍遭乙○○自後方捉
    拿並互相毆打，甲○○則在機車上，以腳踹踢乙○○，此時
    乙○○之妻吳玲珠至隔壁「古早人理容院」內請求他人協助
    ，甲○○見人多勢眾，即自行騎車逃離現場。
(二)本件丙○○於前案雖辯稱其並未搶奪乙○○之皮包，僅因與
    乙○○互看不順眼，始持酒瓶毆打乙○○；於本院審理時則
    證稱：甲○○載伊到竹籬笆海產店，載伊到達後沒多久就離
    開，甲○○沒有在現場參與打架，也沒有踢乙○○云云。惟
    查：
１、丙○○於警詢中先辯稱：案發當日凌晨0 時左右，我在高雄
    市○○區○○路上之泡沫紅茶店與綽號「阿文」之男子碰面
    ，由「阿文」騎乘機車載我去買酒，再一同至朋友家喝，我
    當時已喝3 瓶啤酒，且在閒逛的時候，因心情不好便下車找
    被害人打架發洩，我怕「阿文」被打所以先叫他離開等語（
    警卷第5 頁至第7 頁）。於案發當日移送內勤檢察官偵訊中
    則供稱：「（為何要互毆？）答：可能之前我有喝酒，酒醉
    了恨他們（指乙○○）大小聲，才發生口角」、「（今日有
    另一人跟你一同騎機車去海產店？）答：有，他叫『志文』
    ，由我找他一同來喝酒... 他來一下就走了... 是他載我去
    買酒的」等語，亦堅不吐露「志文」其人之真實姓名年籍或
    連絡方式（偵卷第5 頁、第7 頁）。於前案羈押庭中供稱：
    「（我）與朋友志文一起過去，去那邊超商買酒，要去另一
    個朋友家喝」、「（是否與志文一起打乙○○？）答：不是
    ，只有我打他，志文自己先騎車走」等語（前案本院95年度
    聲羈字第47號卷第5 頁）。
２、嗣丙○○經本院裁定羈押禁見，經檢察官提訊時，則供稱：
    「（為何找這家店？）答：我朋友住隔壁樓上，他心情不好
    找我喝酒，我買了高粱要走上去，經過時他們（指乙○○）
    就看我，那時我有吃安眠藥想早點睡，他們在看我時，我已
    經有點昏昏的。載我的人是剛認識一天而已... 我吃安眠藥
    要睡覺，結果朋友一直吵要喝酒，我才買酒去找朋友，到時
    頭就昏昏的，看到隔壁海產店的人在看我，我就去鬧事，只
    是單純打架」等語（偵卷第25頁、第26頁）。之後又供稱：
    「（當日）我先騎車過去，然後打電話叫一個叫『阿文』的
    人過來喝酒，但我只與他認識二天... 我自己騎我的車，他
    自己騎自己的車，二人騎不同車」等語（偵卷第56頁）。
３、又丙○○經檢察官起訴，於本院準備程序中則供稱：「我沒
    有與『阿文』一起出門... 我打人時『阿文』不在，他是後
    來騎車經過看到我在跟人打架才進來的... 我先走到旁邊的
    7-11買了扣案的高梁酒，在返回蔡駿榮家時，看到海產店的
    老闆在瞪我，才進去打他，並不是『阿文』載我去買酒」等
    語（前案本院卷第12頁至第14頁）。
４、嗣前案審理中令丙○○辨認其案發當日之行動電話通聯紀錄
    ，經丙○○辨認電話號碼為0000000000號行動電話即係「阿
    文」所使用，再經傳訊該電話登記使用者「黃昭君」到庭，
    經黃昭君證稱該之電話係由其子「甲○○」使用（77年1 月
    8 日生，國民身分證統一編號：Ｚ000000000號），再經被告
    甲○○於前案到庭證稱：案發當天係丙○○叫伊騎車到海產
    店旁邊的停車場等他，他說他沒有機車，要伊載他回家，當
    伊抵達該停車場時，丙○○站在該處等伊，要伊再等一下，
    伊就在該處等，之後便聽到海產店那邊有人在吵的聲音，又
    看到很多人走出來，伊等了很久等不到丙○○，就自己騎車
    回家，當天伊沒有載丙○○去買酒，而丙○○後來發生何事
    ，有無與他人爭吵或扭打，我均不清楚等語（本院卷第132
    頁至第138 頁）。
５、綜上，就當日丙○○與乙○○發生衝突之動機，丙○○先供
    稱因當日喝了酒帶有酒意，因此平白無故就要找乙○○打架
    發洩，後經檢察官提示卷附丙○○當日吐氣之酒精濃度測試
    紀錄，酒側值為0 （警卷第22頁），即表示未有酒精反應，
    被告隨即改稱係因服用安眠藥，感覺頭昏，故至海產店找乙○○鬧事；其關於犯罪動機之供述非但前後不一，又與事實
    不符，且事後改辯「因服用安眠藥感覺頭昏，始向被害人處
    鬧事」等語，亦未免悖於常理，可見丙○○對案情確有所隱
    飾，應係為求脫免所涉搶奪他人財物之重罪，刻意將案情引
    導至傷害輕罪，故憑空捏造向無辜被害人尋隙之動機，有以
    致之。另就案發當日丙○○與「阿文」見面會合、及與乙○○發生衝突之經過，丙○○先供稱係「阿文」騎機車載他去
    買酒，後來與乙○○互毆，因怕「阿文」被打故叫他先離開
    ；之後卻改稱當天與『阿文』各自騎自己的機車，「沒有誰
    載誰」；之後又再改稱當天並沒有與「阿文」一同出門，「
    阿文」是嗣後騎車經過看見他與乙○○扭打才進來海產店等
    語，可見丙○○此部分供述亦前後矛盾。更何況被告甲○○
    於前案證稱當日係受丙○○要求騎車至案發地點旁之海產店
    與丙○○會合，原本要載丙○○回家，根本沒有載丙○○去
    買酒、或與丙○○約同至友人蔡駿榮住處飲酒之事，亦不知
    悉丙○○與何人發生衝突互毆等情，此又與丙○○之上揭辯
    解內容完全不同。此時丙○○於前案審理時隨即一反前供，
    辯稱「甲○○沒有載我去海產店，我在蔡駿榮門口打電話給
    甲○○說蔡駿榮找我們一起喝酒，後來我就看到被害人，我
    就打他．．．那時甲○○還沒來．．．（扣案高梁酒）是我
    當天在7-11買的，我忘了是在甲○○來之前或之後買的．．
    ．我有打電話找甲○○，但甲○○還沒到」等語（見前案95
    年7 月19日審判筆錄），即又完全推翻自己上揭「係『阿文
    』載我去買酒」、「因怕『阿文』被打故叫他先自行離開」
    等供詞。綜上，丙○○之辯解非但前後矛盾不一，且有嚴重
    歧異，更與被告甲○○於前案之證詞內容毫不相同，又與事
    理相違，顯然丙○○係依訴訟過程之進行，因應證據一一浮
    現，始一而再、再而三不斷修飾辯解內容。況證人乙○○已
    明確證稱丙○○確有搶奪其置於桌上皮包，亦聽到騎乘機車
    在旁接應等候之男子說出「快點，快點，拿了就走」等語，
    現場亦扣得遭丙○○搶奪未遂之乙○○所有黑色長型皮夾1
    只，顯見丙○○確有搶奪乙○○皮包之事實，亦因此才與乙○○發生衝突。是丙○○上揭辯解，無非為己及為甲○○脫
　  罪之狡賴情詞，與事實絕不相符，毫無可信。
(三)本件被告甲○○雖一再否認有與丙○○共同搶奪乙○○皮包
    之犯行，然查：
１、證人乙○○業於前案審理時當庭指認案發當日騎乘機車搭載
    丙○○之男子，確係被告甲○○無誤，並證稱當時騎乘在機
    車上接應丙○○之人、及趁他與丙○○扭打時猶用腳踹踢他
    之人、及當場對丙○○說「快點，快點，拿了就走」等語之
    人，正係被告甲○○無誤（見前案95年7 月19日審判筆錄）
    。是被告甲○○上開所辯，顯係事後卸責之詞，委無足採。
    而乙○○與甲○○素不相識，衡情並無惡意誣陷之動機，況
    被告甲○○亦自陳其騎乘之機車係黑色，此正與證人乙○○
    及吳玲珠證稱，搭載被告之機車係黑色等情相符。果如甲○○所言，伊因在海產店對面之停車場等候丙○○過久，始自
    行騎車離開直接回家，即甲○○根本未參與被告與乙○○間
    之衝突，亦從未現身衝突現場，則證人乙○○應從未見過甲○○，亦無從得知當日丙○○確與甲○○相約在該處，更無
    從得知甲○○所騎乘、準備搭載被告之機車之外觀正係黑色
    等事實。然乙○○竟能明確指出當日除被告外尚有一男子在
    場接應，該男子所騎乘之機車外觀係黑色等情節，且均與甲○○當時確實在場等情互核相符，顯見乙○○之證詞，絕非
    虛妄，可信度極高。
２、反之，依被告甲○○所言：伊當日係受丙○○要求，始騎車
    至案發現場旁之停車場等候丙○○，準備載丙○○回家，伊
    在該處見到丙○○後，因丙○○要求稍等一下，伊便在該處
    等候，當日稍早伊本在家中睡覺，係因丙○○撥打數次電話
    要求伊前往搭載，伊才騎車前往與被告會合等語（見前案95
    年7 月19日審判筆錄第5 頁）。果係為真，即甲○○係應被
    告要求，犧牲自己睡眠時間於凌晨時分前往載丙○○回家，
    則如甲○○等候過久仍未見丙○○身影，衡情自會撥打電話
    或設法與丙○○聯絡，並詢問丙○○現人在何處，以確定是
    否繼續等候，絕無逕自離去之理。況甲○○又證稱：伊在停
    車場見到丙○○後，丙○○要伊稍等一下，之後伊聽到位於
    斜對面之海產店有人在吵架，又看到有很多人出來等語（見
    前案95年7 月19日審判筆錄第7 頁）。參諸證人乙○○亦證
    稱甲○○所說之停車場係在案發地點斜對面約20公尺處，顯
    見二者間距離非遠。衡諸常理，甲○○此時應會懷疑所聽聞
    之海產店前發生之爭吵是否與丙○○有所關聯，並應前去確
    認情形，然甲○○竟捨此不為，未前往瞭解，亦未撥打電話
    或以他法詢問丙○○現究身在何處，即逕自離去而置丙○○
    於不顧，顯違常理，亦見甲○○對案情真相確有所隱瞞。綜
    上，甲○○之證詞與事實不符，亦與被告上揭辯解內容相去
    甚遠，至堪認定，無非係為脫免自己可能涉及之共同搶奪犯
    行，毫無足採。
二、綜上所敘，本件甲○○所辯，前後矛盾不一，更與常理相違
    ，顯非事實，洵無足採。此外，本案尚有扣案之「三十八度
    金門高梁酒」酒瓶1 只（未開封，內含酒液600 毫升）、及
    乙○○之高雄市立聯合醫院診斷證明書、照片5 張、扣押筆
    錄、贓物認領保管單等在卷足資佐證。從而，本件事證明確
    ，被告甲○○與丙○○共同犯攜帶兇器搶奪未遂之犯行應堪
    認定。
參、新舊法之比較：
    查被告甲○○行為後，刑法於94年2 月2 日經總統令修正公
    布，於95年7 月1 日施行，而比較新舊法時應就罪刑有關之
    共犯、未遂犯、想像競合犯、牽連犯、連續犯、結合犯，以
    及累犯加重、自首減輕暨其他法定加減原因（如身分加減）
    與加減例等一切情形，綜其全部罪刑之結果而為比較（最高
    法院95年5 月23日刑事庭第8 次會議決議參照）。經查：
一、刑法第28條共犯修正施行前規定「2 人以上共同實施犯罪之
    行為者，皆為正犯」，修正施行後規定「2 人以上共同實行
    犯罪之行為者，皆為正犯」，修法後將完全未參與犯罪行為
    之實行之陰謀共同正犯及預備共同正犯刪除。而本件被告與
    甲○○對於本件加重搶奪有犯意聯絡及行為分擔，被告並已
    著手於犯罪行為，屬實行犯行之正犯，不論依修正前之刑法
    第28條，或修正後之刑法第28條之規定，均構成共同正犯，
    對被告而言並無有利或不利之情形，自不生新舊法比較之問
    題，應逕依裁判時之刑法第28條，論以共同正犯。
二、刑法第25條、第26條未遂犯之規定，就刑法第25條第1 項關
    於「已著手於犯罪行為之實行而不遂者，為未遂犯」之規定
    並未修正，而同條第2 項於修正施行前規定「未遂犯之處罰
    ，以有特別規定者，為限」，修正後規定「未遂犯之處罰，
    以有特別規定者為限，並得按既遂犯之刑減輕之」，另刑法
    第26條修正前規定「未遂犯之處罰，得按既遂犯之刑減輕之
    。但其行為不能發生犯罪之結果，又無危險者，減輕或免除
    其刑」，修正後規定「行為不能發生犯罪之結果，又無危險
    者，不罰」，將原不能未遂犯改採為不罰以外，僅將原第26
    條前段一般未遂犯之處罰效果，移列為第25條第2 項後段。
    本案被告已著手於搶奪罪之犯罪行為，並非不能未遂，不論
    依修正前之刑法第25條、第26條未遂犯之規定或修正後之刑
    法第25條之規定，均為未遂犯，對被告而言並無有利或不利
    之情形，自不生新舊法比較之問題，應逕依裁判時之刑法第
    25條第2項及第26條前段，論以未遂犯。
三、綜合全部罪刑比較之結果，依刑法第2 條第1 項從舊從輕原
    則之規定，以舊法之規定有利於被告，自應適用修正前之刑
    法處斷。
肆、論罪科刑：
一、按刑法第321 條第1 項第3 款所稱之「兇器」，其種類並無
    限制，凡客觀上足對人之生命、身體、安全構成威脅，具有
    危險性之兇器均屬之，且祇須行竊時攜帶此種具有危險性之
    兇器為已足，並不以攜帶之初有行兇之意圖為必要（最高法
    院79年臺上字第5253號判例足資參照），本件丙○○行搶所
    持之「三十八度金門高粱酒」酒瓶1 只，外觀係玻璃製，未
    開封，高約30公分，寬約7 公分，內盛酒液600 毫升，有一
    定重量等情，業經本院於前案當庭勘驗明確，並有照片附警
    卷可參，若持之用以攻擊人體，顯足以造成傷害，是可認該
    酒瓶客觀上足以對人之生命、身體安全構成威脅，具有危險
    性，自屬「兇器」無疑。
二、刑法第329 條準強盜罪，係以竊盜或搶奪，因防護贓物、脫
    免逮捕或湮滅罪證，而當場施以強暴、脅迫為構成要件；其
    旨在就竊盜及搶奪罪，選擇對身體自由與人身安全較為危險
    之情形，視為與強盜行為相同，予以重罰。至於其將有上開
    情形之竊盜罪及搶奪罪擬制為強盜罪，乃因其他財產犯罪，
    其取財行為與強暴、脅迫行為間，少有如此時空緊密連接關
    係之故，則上開法條所稱之強暴、脅迫構成要件行為，乃指
    該強暴、脅迫行為，已達於使人難以抗拒之程度者而言（司
    法院釋字第630 號解釋、最高法院96年台上字第4308號判決
    意旨參照）。核被告甲○○所為，係犯刑法第326 條第1 項
　　、第2 項之犯攜帶兇器搶奪未遂罪。被告甲○○就前揭搶奪
　  未遂犯行，與丙○○有犯意聯絡與行為分擔，被告甲○○應
    論以共同正犯。
三、公訴意旨另以：被告甲○○見丙○○與乙○○扭打，詎被告
    甲○○為達防護贓物及脫免逮捕之目的，亦當場以腳踹踢乙○○之身體之方式，對乙○○施以強暴，嗣經乙○○之妻吳
    玲珠向隔壁店家尋求協助，甲○○見前來者眾，遂置丙○○
    於不顧自行騎車逃離現場，因認被告甲○○與丙○○共同涉
    犯刑法第第330 條第2 項、第1 項之加重準強盜未遂罪。查
    本件被告甲○○固有與丙○○共同搶奪後，為脫免逮捕當場
　　以腳踹踢被害人乙○○身體，先行騎車逃離現場之行為，已
  　如前述。惟依證人乙○○於前案證稱：伊與丙○○扭打時，
    騎車之人也有打伊（見前案卷95年6 月28日筆錄第8 頁）；
    嗣被告甲○○到庭，經指認係甲○○係案發時騎車之人，則
    證稱：伊與丙○○扭打，伊在上面、丙○○在下面，甲○○
    騎摩托車用腳踹伊（見前案卷95年7 月19日筆錄第10頁）。
    是被告甲○○在機車上，縱有毆打或腳踹被害人乙○○之行
    為（甲○○傷害乙○○部分並未告訴），但其次數、力道有
    限，且未下車參與毆打行為，亦未使被害人達於難以抗拒之
    程度，是被告甲○○所為之強暴行為，顯未達於使人難以抗
    拒之程度，尚與刑法第329 條準強盜罪之構成要件有間，自
    不能論以準強盜罪。
四、又「共同實施犯罪行為之人，在合同意思範圍以內，各自分
    擔犯罪行為之一部，相互利用他人之行為，以達其犯罪之目
    的者，即應對於全部所發生之結果，共同負責。因之，如與
    其他共犯共同實施輕罪行為中，他共犯於中途另行起意改以
    犯重罪之意思而實施犯罪，致發生重罪之結果者。行為人對
    於重罪部分如無積極合同之意思，則不能依共同正犯論擬。
    （最高法院89年度台上字第1490號判決意旨參照）。查本件
    被告甲○○、丙○○二人共同騎乘機車搭載手持高粱酒瓶之
    丙○○，由丙○○趁乙○○不備之時，下手搶奪乙○○之皮
    包及財物，嗣見丙○○與被害人乙○○發生扭打，丙○○掙
    脫逃往甲○○等候接應之機車處，甲○○坐在機車上並稱「
    快點、快點，拿了就走」，復見乙○○在旁抱住丙○○，為
    求丙○○脫身，甲○○當場以腳踹踢乙○○身體，先行騎車
    逃離現場等情，丙○○與被害人乙○○發生扭打之際，被告
    甲○○尚坐在機車上等候接應，且本件丙○○與乙○○扭打
    事出突然，被告甲○○與丙○○無從就共同毆打乙○○之部
    分為犯意聯絡，本件係丙○○於共同搶奪完畢後，為脫免逮
    捕而對被害人乙○○施以強暴犯行，就準強盜部分，被告甲○○並無積極合同之意思，自不能依共同正犯論擬。
五、按「裁判上一罪案件，檢察官就犯罪事實一部起訴者，依刑
    事訴訟法第二百六十七條規定，其效力及於全部，受訴法院
    基於審判不可分原則，對於未經起訴之其餘事實，應一併審
    判，此為犯罪事實之一部擴張；同理，檢察官所起訴之全部
    事實，經法院審理結果認為一部不能證明犯罪或行為不罰時
    ，僅於判決理由內說明不另為無罪之諭知，毋庸於主文內為
    無罪之宣示，此為犯罪事實之一部縮減。至於刑事訴訟法第
    三百條所規定，有罪之判決，得就起訴之犯罪事實，變更檢
    察官所引應適用之法條者，係指法院在事實同一之範圍內，
    不變更起訴之犯罪事實；亦即在不擴張及減縮原訴之原則下
    ，於不妨害基本社會事實同一之範圍內，始得自由認定事實
    ，適用法律，三者不能混為一談。易言之，檢察官依裁判上
    一罪起訴之甲、乙犯罪事實，經法院審理結果，倘認為甲事
    實不能證明其犯罪，但係犯有裁判上一罪關係之乙、丙事實
    時。關於甲事實部分，為犯罪事實之減縮，僅於理由說明，
    不另為無罪之諭知；關於丙事實部分，則為犯罪事實之擴張
    ，依審判不可分原則，應一併審判，不發生變更起訴法條問
    題。」（最高法院92年度台上字第1841號判決意旨參照）。
    準此，本件認為被告甲○○僅成立加重搶奪罪，並無共同施
    以強暴之犯行，而使被害人達於顯難以抗拒之程度，自難論
    以準強盜罪，然此乃屬犯罪事實之減縮，揆諸前揭說明，應
    無刑事訴訟法第300 條變更法條之適用。此外，本件亦查無
    其他積極證據，足認被告甲○○有何公訴意旨指稱之加重準
    強盜犯行，此部分既屬不能證明，本應為無罪之諭知；然起
    訴意旨認此部分如成立犯罪，因與上開論證屬實之加重搶奪
    未遂部分，有裁判上一罪之牽連犯關係，爰不另為無罪之諭
    知，併此敘明。
六、本件審酌被告甲○○正值壯年，竟不思正途，共同攜帶兇器
    搶奪他人財物，目無法紀，犯罪手段惡劣，非但造成被害人
    財物損失之危險，更危及被害人之人身安全，且於本院多次
    審理仍設詞狡飾犯行，犯後態度不佳，顯無悔改之意等一切
    情狀，爰量處如主文所示之刑，以資懲儆。又扣案之「三十
    八度金門高梁酒」酒瓶1 只（未開封、內含酒液600 毫升）
    ，係共同被告丙○○所有持以犯本件加重搶奪未遂罪之物，
    業據丙○○供承在卷，應依刑法第38條第1 項第2 款之規定
    ，宣告沒收。
七、又查被告犯罪時間，係在96年4 月24日以前，核符中華民國
    96年罪犯減刑條例第2 條第1 項第3 款之規定，爰於主文同
    時諭知其宣告刑及減得之刑。
伍、據上論斷，應依刑事訴訟法第299 條第1 項前段，刑法第2
    條第1 項前段、修正前刑法第28條、第326 條第1 項、第2
    項、第25條第2 項、第38條第1 項第2 款，中華民國96年罪
    犯減刑條例第2 條第1 項第3 款、第7 條，判決如主文。
本案經檢察官戊○○到庭執行職務。
中　　華　　民　　國　　96　　年　　11　　月　　7 　　日
                  刑事第五庭  審判長法  官   黃建榮
　                                  法  官   李殷君
                                    法  官   蘇揚旭
以上正本證明與原本無異。
如不服本判決應於收受本判決後10日內向本院提出上訴書狀，並
應敘述具體理由，如未敘述上訴理由者，應於上訴期間屆滿後20
日內補提理由書狀於本院（均須按他造當事人之人數附繕本）「
切勿逕送上級法院」。
中　　華　　民　　國　　96　　年　　11　　月　　12　　日
 　　　　　　　　　　　　　　　　　 書記官   莊正彬
附錄本案論罪科刑法條全文：
刑法第326條
（加重搶奪罪）
犯前條第 1 項之罪，而有第 321 條第 1 項各款情形之一者，處
 1 年以上 7 年以下有期徒刑。
前項之未遂犯罰之。
刑法第321條
（加重竊盜罪）
犯竊盜罪而有左列情形之一者，處 6 月以上、 5 年以下有期徒
刑：
一  於夜間侵入住宅或有人居住之建築物、船艦或隱匿其內而犯
之者。
二  毀越門扇、牆垣或其他安全設備而犯之者。
三  攜帶兇器而犯之者。
四  結夥三人以上而犯之者。
五  乘火災、水災或其他災害之際而犯之者。
六  在車站或埠頭而犯之者。
前項之未遂犯罰之。
